臺灣高等法院刑事判決　　　　　　　　　　　 九十二年度重上更(三)字第一三七號
　　上　訴　人　臺灣臺北地方法院檢察署檢察官
　　上　訴　人
　　即　被　告　丁○○
　　　　　　　　甲○○
　　共　　　同
　　選任辯護人　羅翠慧　　律師
　　　　　　　　李姝純　　律師
　　上　訴　人
　　即　被　告　庚○○
　　選任辯護人　吳中仁　　律師
　　上　訴　人
　　即　被　告　戊○○○
　　　　　　　　丙○○
　　右二人共同
　　選任辯護人　羅翠慧　　律師
　　　　　　　　李姝純　　律師
右上訴人因被告等侵占等案件，不服臺灣臺北地方法院八十三年度訴字第七五四號，
中華民國八十三年七月十四日第一審判決（起訴案號：臺灣臺北地方法院檢察署八十
二年度偵字第一六四三三號、第一六四四一號、第二一○八四號），提起上訴，經判
決後由最高法院第三次發回更審，本院判決如左：
    主  文
原判決撤銷。
丁○○共同意圖為自己不法之所有，而侵占對於因公益持有之物，處有期徒刑壹年陸
月。
甲○○、庚○○共同意圖為自己不法之所有，而侵占對於因公益持有之物，處有期徒
刑壹年肆月。
戊○○○共同意圖為自己不法之所有，而侵占對於因公益持有之物，處有期徒刑壹年
。
丙○○共同意圖為自己不法之所有，而侵占對於因公益持有之物，處有期徒刑壹年，
緩刑年。
    事  實
一、丁○○係財團法人聯合廢輪胎處理基金會（以下簡稱廢輪胎基金會）董事長，總
    攬基金會業務，庚○○為前任總幹事（任期自民國七十九年八月至八十二年一月
    ），甲○○原任副總幹事，八十二年一月起接任總幹事，負責基金會經常性支出
    費用等之審核。該基金會係依據行政院環境保護署所頒環境保護財團法人設立許
    可及監督準則成立，以處理廢輪胎避免造成公害為目的之公益團體。其經費來源
    ，係由國內各進口輪胎及進口汽車廠商按其所進口之輪胎尺寸規格，每個輪胎繳
    交新臺幣（下同）十元至三百元不等之回收處理費予該基金會，供統籌支付回收
    處理之費用。廢輪胎基金會於七十九年九月間至八十年八月三十一日止，委託安
    景廢物處理股份有限公司（以下簡稱安景公司）回收處理廢輪胎。安景公司於八
    十年八月三十一日與廢輪胎基金會終止合約，由安景公司下游承包商即戊○○○
    （冠程企業商行）、丙○○於八十年十月間與廢輪胎基金會簽約承包。戊○○○
    、丙○○並於八十一年十月間起設立達冠企業有限公司（以下簡稱達冠公司），
    環新回收處理有限公司（以下簡稱環新公司）與廢輪胎基金會簽約承攬，分別負
    責南部（台中縣火炎山以南地區及花東地區）、北部（台中縣火炎山以北地區及
    宜蘭地區）之廢輪胎回收處理業務。有關廢輪胎之回收與處理，於安景公司承包
    期間，約定八十年度廢輪胎每公斤應給付二點六元之回收費及一點六元之處理費
    ，由簽約之廠商所提出之回收廢輪胎過磅單向廢輪胎基金會請款。然因回收及處
    理廢輪胎，有關回收者所具備之條件，回收堆積場環境維護之要求，及回收後如
    何處理等，均須符合行政院環境保護署所公告之環境汙染防治措施標準，尚須經
    基金會實際驗收認可後，始算完成回收工作，乃約定回收費用分二期給付，依廠
    商書面申報回收量，初期每公斤先行給付一點五元，另一點一元由基金會保留，
    嗣驗收合格後，再行發放（回收費保留部分後降為零點六元）。另處理費部分，
    為避免二次公害之產生，達到環保標準，亦比照回收費保留部分款項之方式，每
    公斤先行依書面申報數量先給付零點八元，其餘零點八元俟廠商完成約定處理之
    事項，經基金會驗收合格後，始予發放。廢輪胎基金會八十年度回收處理之保留
    款，累計達七百二十九萬七千千二百三十二元（其中三十四萬七千四百八十七元
    為營業稅，回收保留款為四百八十二萬八千二百二十二元，處理保留款為二百一
    十二萬一千五百二十三元）。
二、安景公司於八十年八月三十一日與廢輪胎基金會終止合約後，未再繼續廢輪胎回
    收與處理工作，不得再請領八十年度回收處理保留款。而接續承包之戊○○○、
    丙○○、達冠公司及環新公司將堆置於屏東萬丹堆置場、台中石岡堆置場原安景
    公司回收尚未處理之廢輪胎，運載至嘉義陸軍○四九四部隊修建靶場防彈邊坡並
    處理完成，檢附磅單及軍方指揮官出據之證明單資料，按每公斤零點八元請領費
    用，由基金會於相關回收處理經費項下支應付訖，不會再行請領八十年度回收處
    理保留款。丁○○、甲○○見有機可乘，利用持有基金會資金之便，與庚○○、
    戊○○○、丙○○基於共同之犯意，意圖為自己不法之所有，謀議由回收廠商提
    供不實發票沖銷帳目，領取八十年度回收保留款朋分侵占。由甲○○於八十二年
    五月二十日簽辦「因支援國軍部隊靶場新建，及石岡、萬丹堆置場已清除完畢，
    請依約發放回收廠商八十年度回收保留款四百八十二萬八千二百二十二元沖銷帳
    目」，丁○○立即批准應先行發放四百萬元。戊○○○及丙○○均為事業負責人
    ，明知其等公司未實際申領八十年度回收處理費之保留金，不得開立不實發票供
    人非法沖帳，仍分別於八十年五月二十二日、六月二十三日以達冠公司，及八十
    年五月十四日、六月十六日以環新公司名義，各開立不實之統一發票，每張銷售
    金額含稅各一百萬元，共四張合計四百萬元，填製不實之會計憑證，交由丁○○
    、甲○○在其等業務該基金會之帳簿上，以「補八十年度回收處理費之保留金」
    之名義，矇混登載沖銷帳目。復由丁○○囑不知情之會計張碧貴於八十二年六月
    二十九日，開立廢輪胎基金會設於第一商業銀行松江分行第１４６─１０─０１
    ６８４２號帳戶之取款條面額一百萬元二張，同年月三十日開立同銀行取款條面
    額二百萬元一張，陪同戊○○○、丙○○自廢輪胎基金會帳戶內，先後共提領四
    百萬元。自提領之款項中提交戊○○○、丙○○二人開立發票稅金補貼各十一萬
    五千元（二人計二十三萬元），並保留其等聚會吃喝之基金十七萬元交由戊○○○及丙○○二人自行運用，餘三百六十萬元按四、三、三比例分配，由丁○○分
    得一百四十四萬元、甲○○、庚○○各分得一百零八萬元，共同侵占朋分，足以
    生損害於廢輪胎基金會。
二、案經法務部調查局台北市調查處移送臺灣臺北地方法院檢察署檢察官偵查起訴並
    移送併案辦理。
    理  由
一、訊之上訴人即被告丁○○、庚○○、甲○○、戊○○○、丙○○均矢口否認有侵
    占或開立不實統一發票等犯行。辯稱：廢輪胎基金會於八十年間之回收處理保留
    款，因安景公司未將回收之廢輪胎處理完畢，故未予發放，嗣由接手之達冠公司
    與環新公司處理完畢，乃予發放，由戊○○○、丙○○領取，為合法之行為，至
    交予丁○○之一百四十四萬元，甲○○、庚○○之各一百零八萬元，係私人之借
    款，並非侵占云云。
二、然查：
（一）廢輪胎基金會係依據行政院環境保護署所頒「環境保護財團法人設立許可及監
      督準則」成立，以處理廢輪胎避免造成公害為目的之公益團體。其經費來源，
      係由國內各進口輪胎及進口汽車廠商按其所進口之輪胎尺寸規格，每個輪胎繳
      交十元至三百元不等之回收處理費予該基金會，供統籌支付回收處理之費用，
      有卷附章程足據（見原審卷第三二五頁至第三三五頁），是廢輪胎基金會應屬
      非營利公益性財團法人。廢輪胎基金會於七十九年九間至八十年八月三十一日
      止，委託安景公司回收處理廢輪胎，安景公司於八十年八月三十一日與廢輪胎
      基金會終止合約。嗣由安景公司下游承包商即被告戊○○○（冠程企業商行）
      、丙○○於八十年十月間與廢輪胎基金會簽約承包。姜建艷、丙○○並於八十
      一年十月間起分別設立達冠公司、環新公司，與廢輪胎基金會簽約承攬廢輪胎
      之回收與處理（戊○○○於達冠公司設立前，以冠程企業商行名義簽約）。有
      關廢輪胎之回收與處理，約定八十年度所有廢輪胎每公斤應給付二點六元之回
      收費及一點六元之處理費。然因回收及處理廢輪胎，有關回收者所具備之條件
      ，回收堆積場環境維護之要求，及回收後如何處理等，均須符合行政院環境保
      護署所公告之環境汙染防治措施標準，故合約書第六條約定現階段之回收處理
      ，先暫以（每公斤）回收費一點五元、處理費零點八元計費，其餘保留等第五
      條之事項全部完成，並經廢輪胎基金會查核後，再予發放。另廢輪胎回收後，
      尚須處理，以避免二次公害之產生，而處理每公斤廢輪胎之費用，依約係一點
      六元，為求達到環保標準，亦比照回收費保留部分款項之方式，每公斤先行依
      書面申報數量先給付零點八元，另零點八元俟廠商完成約定處理事項，並經基
      金會派員驗收合格後，始予發放。此有八十年十月間丙○○、戊○○○與廢輪
      胎基金會簽訂之承攬回收處理合約書附卷可稽。
（二）廢輪胎基金會所保留之款項，包括回收費保留款與處理費保留款等二項。回收
      費保留款係自應發放之回收費中扣留，處理費保留款則係自應發放之處理費中
      扣留下來。回收費保留款扣留之作用，在擔保廠商回收廢輪胎之後，必須遵照
      行政院環保署依廢輪胎回收清除處理辦法第十條所發布八十年七月二十二日（
      八○）環署毒第三○○二四號公告之規定，對於未經處理之廢輪胎，於貯存堆
      置時，應採有效之環境污染防治措施，廠商就堆置廠未善盡防治措施，廢輪胎
      基金會即得動用回收費保留款，維護環境。而處理費保留款，則係為確保廠商
      處理廢輪胎未造成二次污染之履約保證之用，二項保留款均屬保證金性質。證
      人即安景公司總經理陳益添於八十三年元月四日原審結稱：「當我們回收廢輪
      胎後，回收過磅後每公斤二點六元，保留一點一元，先付一點五元，另處理費
      一點六元，處理後先付零點八元，保留零點八元。因處理完後，我們只是將廢
      輪胎切成塊狀，再交由基金會處理，等最終處理完後再領保留款，如有處理好
      ，由本公司處理，若未處理好，就不能領取，如果廢輪胎有回收未處理，回收
      保留款一點一元仍是本公司權利，回收保留款是要確定回收數量後才領取。我
      們公司是八十年八月與基金會解約，依合約是有繼續為基金會回收處理，才能
      領取保留回收保留款，最後本公司將保留回收費放棄，是因本公司無法將全部
      回收輪胎處理，才自動放棄。我們放棄回收費、處理費金額多少未去算，當時
      回收費及處理費都有保留，共約有五百萬左右。」、「回收工作本來就要做好
      ，未做好保留款就不能領，本公司大部分領提都是回收費，少部分處理費，有
      關保留金雙方並未訂立任何契約。」、「七十九年處理回收保留款，本公司沒
      有領，當年度回收處理均有保留款。」（見第一審卷第一二七、一二八頁），
      顯見安景公司與基金會終止合約後確有回收及處理之保留款留存在基金會。經
      計算結果：
      １、回收費應支每噸二千六百元乘以四百三十萬二千三百八十五噸，等於一千
          一百一十八萬六千二百零一元。不含稅金額為一千一百一十八萬六千二百
          零一元除以一點零五，等於一千零六十五萬三千五百二十五元。未付金額
          （保留款）為一千零六十五萬三千五百二十五元減已付金額五百八十二萬
          五千三百零三元，等於四百八十二萬二百二十二元。
      ２、處理費應支每噸一千六百元乘以四百三十萬二千三百八十五噸，等於六百
          八十八萬三千八百一十六元，不含稅金額六百八十八萬三千八百一十六元
          除以一點零五，等於六百五十五萬六千零一十六元。未付金額（保留款）
          為六百五十五萬六千零一十六元減已付金額四百四十三萬四千四百九十三
          元，等於二百一十二萬一千五百二十三元。
      ３、未付回收處理費保留款總額為：四百八十二萬八千二百二十二元加二百一
          十二萬一千五百二十三元，等於六百九十四萬九千七百四十五元，（不含
          稅）應保留之稅金六百九十四萬九千七百四十五元乘以零點零五，等於三
          十四萬七千四百八十七元。六百九十四萬九千七百四十五元加三十四萬七
          千四百八十七元，等於七百二十九萬七千二百三十二元。
      ４、上述八十年度保留廠商回收及處理費共七百二十九萬七千二百三十二元，
          其中三十四萬七千四百八十七元是營業稅，回收保留款四百八十二萬八千
          二百二十二元，處理保留款為二百一十二萬一千五百二十三元。廢輪胎基
          金會回收處理費之保留款，總金額七百二十九萬七千二百三十二元，有該
          基金會八十年度機團關體作業組織結算申報書上餘絀處理分析表記載可稽
          （見第一審卷第七十九頁），復有八十年度回收數量分類統計表暨扣案之
          秤量傳票（見外放證物）等件在卷。該保留款並於八十一年四月三十日送
          交財政部台北國稅局中南稽徵所，此有該所收件編號：00000000
          號收據可供為證，另於八十一年三月卅一日將八十年度會計報告書報請行
          政院環境保護署核備，亦在該會計報告書中載明，該筆保留款之提列，至
          為明確。
（三）廢輪胎基金會所保留回收處理費之保留款，總金額七百二十九萬七千二百三十
      二元，係存入廢輪胎基金會之第一銀行松江分行第一四六─一○─○一六八四
      二號帳戶中，廠商經於完成約定處理事項，經查核驗收合格後檢據並開立統一
      發票，經基金會批准後，依會計程序請領，在發放前，仍屬廢輪胎基金會所有
      。證人即廢輪胎基金會會計張碧貴於本院證稱：「基金會的錢，是用乙存在第
      一銀行松江分行」（見本院更（二）卷第三宗第五十二頁）、「基金會最先沒
      有使用支票，是用提款單領錢，後來才有使用支票，基金會使用支票之後，基
      金會與董事長被告丁○○的印章都是董事長被告丁○○在保管，要簽發支票我
      都是交給被告丁○○簽發的，總幹事有看磅單、發票初審，才送給董事長。」
      （見本院上揭卷第五十一頁）、「從銀行領錢程序，我照發票金額開乙存的提
      款單，要蓋董事長及基金會的印章，我再交給被告丁○○蓋章的，但之前有交
      給總幹事看磅單、發票初審，才送給董事長被告丁○○簽發支票。」（見本院
      上揭卷第五十二頁），被告丁○○於本院亦供稱：「基金會及我的印章，都是
      我在保管，要蓋我的章及基金會的章才可以領款，都有經過總幹事的初核，才
      由會計製作傳票（見本院上揭卷第五十五頁）。被告庚○○於本院稱：要付款
      須經過我初核才送給董事長簽發支票（見本院上揭卷第五十六頁），被告甲○○於本院稱：我們總幹事是兼職的，要付款須經過我的初核才送給董事長等語
      （見本院上揭卷第五十六頁）。被告丁○○為董事長，甲○○自八十二年一月
      起接任總幹事，上開回收處理費之保留款提領之時間為八十二年五、六月間，
      足見分別擔任廢輪胎基金會之總幹事甲○○、董事長丁○○，對回收處理費之
      保留款具有提領處分之權，在合法付款之前，為其等因公益所持有之物。
（四）丁○○係廢輪胎基金會董事長，總攬基金會業務，庚○○為前任總幹事（任期
      自七十九年八月至八十二年一月），甲○○原任副總幹事，八十二年一月起接
      任總幹事，負責基金會經常性支出費用之審核，業據其等供明在卷。甲○○於
      八十二年五月二十日簽辦「因支援國軍部隊靶場新建，及石岡、萬丹堆置場已
      清除完畢，請依約發放回收廠商八十年度回收保留款四百八十二萬八千二百二
      十二元」，丁○○立即批准應先行發放四百萬元，並於支出傳票核章，有該簽
      辦單及支出傳票附卷足憑，復計算分款，亦有計算紙在卷足據。達冠公司負責
      人戊○○○及環新公司負責人丙○○各開立不實之統一發票，每張銷售金額含
      稅各一百萬元，共四張合計四百萬元，填製不實之會計憑證，交由丁○○、甲○○在其等業務之該基金會之帳簿上，以「補八十年度回收處理費之保留金」
      之名義，矇混登載沖銷帳目，復由丁○○囑不知情之會計張碧貴於八十二年六
      月二十九日開立廢輪胎基金會設於第一商業銀行松江分行第１４６─１○─○
      １６８４２號帳戶之取款條面額一百萬元二張，同年月三十日開立同銀行取款
      條面額二百萬元一張，並陪同戊○○○、丙○○自廢輪胎基金會上開帳戶，先
      後共提領四百萬元，有統一發票、帳簿、取款條等在卷可稽。被告丁○○於法
      務部調查局台北市調查處調查時供稱：八十一年四月二十九日編號四七四三及
      四七四四號二張磅單所載之內容，確有重複申報（按即編號四七四四號磅單備
      註欄蓋有「中校副指揮官李夷昌」之簽收單，依申報書第一零九頁係編入直接
      運交國軍使用量中，而編號四七四三號磅單，依申報書表示係編入一般回收量
      中，以虛增申數量，俾溢支回收處理費），但有關回收公司提供之磅單，係由
      前任總幹事庚○○負責審核，且前述申報書亦係他負責編報（見八十三年度偵
      字第一七三零二號卷第八頁背面、第九頁）；又稱：該四百萬元係我請會計張
      碧貴陪同回收廠商：：一同前往一銀松江分行，於八十二年六月二十九日及八
      十二年六月三十日各領二百萬元，總計四百萬元，係因總幹事甲○○最近購新
      屋需款週轉，乃與前任總幹事庚○○與我商量，決定請環新公司及達冠公司二
      公司各開具二張金額各為一百萬元之統一發票，以「補八十年度回收處理費之
      保留金」的名目沖銷帳目，我與庚○○、甲○○三人將上述四百萬元中之三百
      六十萬元，按零點四：零點三：零點三之比例分配，另各支付環新公司及達冠
      公司十一萬五千元，作為開具發票之稅金補貼費用，餘款約十五萬零五百元作
      為基金（見八十三年度偵字第一七三零二號卷第十頁背面、第十一頁）；另於
      九十年七月十六日辯護意旨續狀中供承：丁○○因當時需款週轉，庚○○、甲○○個人亦有急用等語（丁○○九十年供承十六日辯護意旨續狀第七項）。證
      人即基金會會計張碧貴於法務部調查局臺北市調查處證稱：該四百萬元均係回
      收費之保留款，皆係奉丁○○指示後提現，再交給他處理，丁○○並給我達冠
      公司發票二張，環新處理公司發票二張，沖抵該四百萬元帳目等語（見臺北市
      調查處卷第十頁正、背面）。被告戊○○○於法務部調查局台北市調查處調查
      時供稱：達冠公司開具各為一百萬元之統一發票二張，而發票備註欄「補八十
      年度回收處理費之保留款」字樣，是我於八十二年五、六月間，北上至基金會
      時，由董事長丁○○及總幹事甲○○二人要求我在寄達基金會之此二張發票上
      填寫此字樣（見八十二年度偵字第二一Ｏ八四號卷第七頁正、背面）。丙○○
      於法務部調查局台北市調查處調查時供稱：環新公司開具各為一百萬元之統一
      發票二張，在廢輪胎基金會辦公室開具交付丁○○的，係因為丁○○董事長告
      訴我，八十年度回收費尚欠統一發票，要我以「補八十年度回收處理費之保留
      款」之名目開具二張發票，八十二年六月三十日當天開具前述二張統一發票及
      二張請款單時，尚有總幹事甲○○，前任總幹事庚○○及達冠企業有限公司負
      責人戊○○○在場（見八十二年度偵字第二一Ｏ八四號卷第十頁正、背面、第
      十一頁正面）；又稱：環新公司向基金會請款簽單各為一百萬元，是我簽名的
      ，係丁○○要求我簽具，以配合所開具二張統一發票使用等語（見八十二年度
      偵字第二一Ｏ八四號卷第十一頁正面）。被告庚○○於法務部調查局臺北市調
      查處亦供承：任職期間由其審核磅單，磅單有重複申報之情形，且坦認基金會
      董事長丁○○自八十年度回收處理保留款領出四百萬元，伊及甲○○各取得一
      百零八萬元，丁○○取得一百四十四萬元等語（見八十二年偵字第一六四四一
      號卷第十四頁正、背面、第十五頁背面）；於偵查中復供稱：伊在基金會做了
      二年多，發現該會存有財務上問題．．．．．．伊知道基金會很多事，伊想王
      （俊憲）缺錢，伊不拿，董事長不會把錢交給他（甲○○）．．．．伊想是（
      塞我嘴巴）等語（見八十二年偵字第一六四四一號卷第二十四頁背面、第二十
      五頁、第二十六頁）。徵諸被告甲○○亦於台北市調查處調查時供承：伊雖為
      總幹事（八十二年一月迄今），但財務還是前任總幹事庚○○在協助處理等語
      （見八十二年偵字第一六四四一號卷第四頁反面）。可見被告丁○○、甲○○
      、庚○○均因需款週轉，明知存於基金會之回收保留款非經廠商依約請領不得
      核發領用，竟由達冠公司負責人戊○○○及環新公司負責人丙○○各開立不實
      之統一發票，以「補八十年度回收處理費之保留金」之名義，矇混登載沖銷帳
      目，領取四百萬元朋分，被告丁○○、甲○○、庚○○等對於侵占因公益持有
      之物具有犯意聯絡，而由丁○○、甲○○實施，至為灼然。而被告達冠公司負
      責人戊○○○及環新公司負責人丙○○均知其等公司未申領八十年度回收處理
      費之保留金，當知不得開立不實發票沖帳，竟各開立不實之統一發票供被告丁○○沖銷帳目，以遂其等自基金會之八十年度回收處理費保留金領取四百萬元
      朋分侵占之目的，並偕同不知情之會計前往銀行領款，復自侵占款項中提列供
      稅金補貼及保留供聚會吃喝之基金，二人顯已參與構成犯罪事實之一部，即屬
      分擔實施犯罪之行為，雖僅以幫助他人犯罪之意思而參與，仍屬共同正犯。
（五）被告丁○○、甲○○、庚○○、戊○○○、丙○○均坦承由戊○○○、丙○○
      開立達冠公司、環新公司之四張統一發票，自基金會帳戶提領四百萬元之事實
      。證人即基金會會計張碧貴於法務部調查局台北市調查處證稱：基金會第一銀
      行松江分行帳號零１６８４２號活期存款存摺內，紀錄六月二十九日提現一百
      萬元二筆，六月三十日提現二百萬元一筆，該四百萬元均係回收費之保留款皆
      係奉丁○○指示後提現，再交給他處理，丁○○並給我達冠企業發票二張，環
      新處理公司發票二張，沖抵該四百萬元帳目等語（見台北市調查處卷第十頁正
      反面）；於原審結稱：「我在八十二年六月廿九日前幾天接到廠商發票後，就
      寫轉帳傳票，廠商發票是領八十年度保留款，是達冠公司與環新公司，是戊○○○及丙○○的公司，八十二年六月廿九日是戊○○○和我一起到銀行提領存
      款，因發票開二張才領二筆各一百萬元，當場拿取款條一起去領現金，戊○○○一同回辦公室，我不記得有無向丁○○報告．．．．．．第二天丙○○一起
      去領錢，也是一起回辦公室．．．．．．付給廠商的錢，稅金由廠商自行報稅
      。」等語。被告戊○○○、丙○○亦於原審陳稱：「銀行領錢如何領？」時分
      別供稱：「是二筆各一百萬元與張碧貴一起去領，並一起回來基金會」、「我
      （丙○○）也一樣將二百萬元領回來」等語，並有基金會第一銀行松江分行帳
      號零１６８４２號活期存款存摺乙冊（見外放證物）、銀行存款明細帳乙紙（
      帳冊外放，影印節本見原審卷第八十九頁）及第一商業銀行活期存款取款憑條
      在卷足證。被告等確於八十二年六月二十九日、同年月三十日自廢輪胎基金會
（六）被告等雖辯稱：戊○○○、丙○○所開立之四張統一發票，係為申領八十年度
      回收處理費云云。惟證人即基金會會計張碧貴於法務部調查局臺北市調查處證
      稱：「基金會第一銀行松江分行帳號○一六八四二號活期存款存摺內，紀錄六
      月二十九日提現一百萬元二筆，六月三十日提現二百萬元一筆，該四百萬元均
      係回收費之保留款皆係奉丁○○指示後提現，再交給他處理，丁○○並給我達
      冠公司發票二張，環新處理公司發票二張，沖抵該四百萬元帳目。」等語（見
      上揭調查處卷第十頁正、背面）。被告戊○○○於法務部調查局台北市調查處
      調查時供稱：達冠公司於八十二年六月二十三日開具各為一百萬元之統一發票
      二張，確係我於八十二年五月二十二日及八十二年六月二十三日分別開立，以
      郵寄方式給基金會，而發票備註欄「補八十年度回收處理費之保留款」字樣，
      是我於八十二年五、六月間，北上至基金會時，由董事長丁○○及總幹事甲○○二人要求我在寄達基金會之此二張發票上填寫此字樣，實際上丁○○、甲○○要求本公司開立此二張發票。（實際未付回收廢輪胎磅單及真正回收廢輪胎
      ）係作何用途，我不清楚。至於此二張發票之款項，我並未收取二百萬元，僅
      收取開立發票應支付之稅金補貼十一萬五千元（見八十二年度偵字第二一Ｏ八
      四號卷第七頁正、背面）。被告丙○○於法務部調查局台北市調查處調查時供
      稱：環新公司開具各為一百萬元之統一發票二張，確係我於八十二年六月三十
      日下午，在廢輪胎基金會辦公室開具交付丁○○的，係因為丁○○董事長告訴
      我，八十年度回收費尚欠統一發票，要我以「補八十年度回收處理費之保留款
      」之名目開具上述二張發票，至於該二張發票，丁○○如何處理，我則不清楚
      。丁○○於八十二年六月三十日當天給我十一萬五千元，作為開具二張統一發
      票稅額補貼之用。八十二年六月三十日當天開具前述二張統一發票及二張請款
      單時，尚有總幹事甲○○，前任總幹事庚○○及達冠企業有限公司負責人戊○○○在場（見八十二年度偵字第二一Ｏ八四號卷第十頁正、背面、第十一頁正
      面）；又稱：環新公司向基金會請款簽單各為一百萬元，是我簽名的，係丁○○要求我簽具，以配合所開具二張統一發票使用，而我僅取得十一萬千元之稅
      額補貼，並未領取該二百萬元等語（見八十二年度偵字第二一Ｏ八四號卷第十
      一頁正面）。被告庚○○於法務部調查局臺北市調查處亦為相同之供述（見八
      十二年偵字第一六四四一號卷第十四頁正、背面、第十五頁背面）。復有達冠
      公司統一發票二張（見上揭調查處卷第八十頁、第八十一頁）、環新公司統一
      發票二張（見八十二年度偵字第二一Ｏ八四號卷第十二頁、第三頁）在卷可據
      。至於所領得四百萬元之款項交付被告丁○○，扣除范、姜二人開立發票稅金
      補貼各十一萬五千元（二人計廿三萬元），及保留其等聚會吃喝之基金十七萬
      元，餘三百六十萬元依四比三比三之比例，由丁○○分得一百四十四萬元、甲○○、庚○○各分得一百零八萬元，共同予以侵占後朋分花用等情，業據被告
      丁○○於八十二年七月六日於法務部調查局台北市調查處供承：「因總幹事甲○○最近購新屋需錢週轉，乃與前任總幹事庚○○與我商量，決定請環新回收
      處理公司及達冠企業有限公司二公司各開具二張金額各為一百萬元之統一發票
      以『補八十年度回收處理費用之保留金』的名目沖銷帳目，我與庚○○、甲○○三人將上述四百萬元中之三百六十萬元按零點四、零點三、零點三比例分配
      ，我分得一四四萬元，庚○○及甲○○二人各分一百零八萬元。另各支付環新
      回收處理公司及達冠企業有限公司十一萬五千元元，作為開具發票之稅金補貼
      費用，餘款的十五萬零五百元作為基金」等語，此部分核與被告甲○○、庚○○、丙○○、戊○○○分別於法務部調查局台北市調查處供述之主要情節相符
      ，且有分配侵占款計算紙四紙、甲○○及庚○○自白書各乙份在卷足憑（見原
      審卷第八十五頁至第八十八頁、八十二年偵字第一六四四一號卷第八頁至第十
      頁、第二十頁至第二十二頁、第十一頁），足證八十二年五、六月間，丁○○
      、甲○○利用持有該基金會資金之便，與庚○○、戊○○○、丙○○共同意圖
      為自己不法之所有，由達冠公司負責人戊○○○及環新公司負責人丙○○開立
      不實之統一發票，每張銷售金額含稅各一百萬元，共四張合計四百萬元，填製
      不實之會計憑證，交由丁○○、甲○○在其等業務之基金會帳簿上，以「補八
      十年度回收處理費之保留金」之名義，矇混登載沖銷帳目，再由丁○○囑不知
      情之會計張碧貴陪同戊○○○及丙○○自廢輪胎基金會設在第一銀行松江分行
      帳戶，先後共提領四百萬元，極為明確。
（七）被告戊○○○於法務部調查局台北市調查處調查時供稱：達冠公司及八十二年
      六月二十三日開具各為一百萬元之統一發票二張，確係我於八十二年五月二十
      二日及八十二年六月二十三日分別開立，以郵寄方式給基金會，至於此二張發
      票之款項，我並未收取二百萬元，僅收取開立發票應支付之稅金補貼十一萬五
      千元（見八十二年度偵字第二一Ｏ八四號卷第七頁正、背面）；又被告丙○○
      於法務部調查局台北市調查處調查時供稱：環新公司向基金會請款簽單各為一
      百萬元，是我簽名的，係丁○○要求我簽具，以配合所開具二張統一發票使用
      ，而我僅取得十一萬千元之稅額補貼，並未領取該二百萬元等語（見八十二年
      度偵字第二一Ｏ八四號卷第十一頁正面）。按我國現行營業稅稅制，應以銷售
      勞務之營業人為納稅義務人，被告戊○○○之達冠公司及丙○○之環新公司，
      既係銷售勞務之人，為營業稅之納稅義務人，被告戊○○○之達冠公司及丙○○之環新公司，於銷售勞務之同時，應開立包含銷售勞務金額及營業稅金額之
      發票，向廢輪胎基金會請求支付報酬。惟營業稅具有轉嫁之性質，其稅款固由
      納稅義務人即銷售勞務之營業人繳納，實則將營業稅轉嫁由買受人負擔。因此
      ，在正常之交易型態，發票上所載金額已包含營業稅之金額在內。本件系爭四
      百萬元之營業稅，共計十九萬零四百七十六元（即四張發票營業稅各為四萬七
      千六百十九元），既轉嫁由廢輪胎基金會負擔，則廢輪胎基金會於負擔轉嫁之
      營業稅後，為何仍須支付稅金補貼款各十一萬五千元予被告戊○○○之達冠公
      司及丙○○之環新公司？且稅金補貼之總額二十三萬元，為何高於實際繳納之
      營業稅總額（即十九萬零四百七十六元）？況廢輪胎基金會於負擔營業稅十九
      萬零四百七十六元後，若仍支付二十三萬元之稅金補貼，無異蒙受雙重稅賦負
      擔。與正常交易型態已然有悖，與一般買受不實發票以沖銷帳目之犯罪態樣相
      符。被告戊○○○之達冠公司及丙○○之環新公司係開立不實統一發票，供被
      告丁○○等沖銷四百萬元帳目，而自廢輪胎基金會侵占四百萬元朋分花用，至
      為明顯。
（八）被告等另辯稱：安景公司與廢輪胎基金會於八十年八月卅一日終止合約關係後
      ，由安景公司下游承包商即被告戊○○○（冠程企業商行）、丙○○設立達冠
      公司、環新公司，與廢輪胎基金會簽約承攬廢輪胎之回收與處理，繼受及承擔
      安景公司與廢輪胎基金會合約期間所生之一切債權、債務關係。故廢輪胎基金
      會、達冠公司、環新公司間三方面乃訂立承攬回收處理合約書，將安景公司回
      收廢輪胎之後，所負擔之保管、維護環保及處理廢輪胎後續工作之合約「債務
      」，與累積尚未發放之回收費保留款債權，全部移轉由承接合約之人承受。達
      冠公司、環新公司就原安景公司回收之廢輪胎既已處理完畢，自可請求保留款
      ，並無不法。並提出載有安景公司與廢輪胎基金會於八十年九月十七日所簽自
      八十年八月卅一日起停止回收工作之備忘錄（第一審卷第七十七頁），戊○○○、丙○○（非達冠公司、環新公司）與廢輪胎基金會八十年十月十二日所定
      之「承攬回收處理合約書」，其前言載明：「．．．．．．由於甲方（廢輪胎
      基金會）與安景公司終止廢輪胎回收處理合約，為繼續完成安景公司，未完成
      之工作，及現階段之回收處理工作，訂定合約要點如下．．．．．．」，揭明
      並處理安景公司終止合約以後之未完成工作；該合約書第四條約定：「支付之
      保留款，須依清除處理後之日期，分期支付至全部清除完畢為止。」。又廢輪
      胎基金會「八十年度機關團體作業組織結算申報書」上之「餘絀處理分析表」
      一欄，亦有「攤提未付回收處理費七百二十九萬七千二百三十二元」之記載。
      並舉證人即安景公司總經理陳益添、負責人黃世質及廢輪胎基金會會計張碧貴
      證稱：安景公司與基金會解約，依合約是有繼續為基金會回收處理才能領取回
      收保留款，最後將保留回收費放棄，交給戊○○○、丙○○處理，由後續接手
      之人領，後續之工作處理完，應該由他們領保留款云云。惟查，上開證據，被
      告於偵查中，均未提出，台北市調查處扣押物品中亦無安景公司與廢輪胎基金
      會於八十年九月十七日所簽自八十年八月卅一日起停止回收工作之備忘錄及戊○○○、丙○○與廢輪胎基金會八十年十月十二日所定之「承攬回收處理合約
      書」等證物，該備忘錄及承攬回收處理合約書是否事後臨訟串謀補訂而為脫罪
      之用，實有疑義。縱安景公司與廢輪胎基金會於八十年九月十七日所簽自八十
      年八月卅一日起停止回收工作之備忘錄及戊○○○、丙○○與廢輪胎基金會八
      十年十月十二日所定之「承攬回收處理合約書」等契約為真，依安景公司與廢
      輪胎基金會於八十年九月十七日所簽自八十年八月卅一日起停止回收工作之備
      忘錄中對於回收處理費之給付事宜，第一條約定「現有貯存輪胎，如安景公司
      於八月三十一日以後繼續處理，則按每公斤新台幣零點八元計算」，所定「按
      每公斤新台幣零點八元計算」之款項，究係自回收處理保留款中支應，抑或由
      基金會編列之回收處理相關經費中支付，則付之闕如。又該備忘錄中亦無「安
      景公司終止合約後，由被告戊○○○、丙○○繼受及承擔安景公司與廢輪胎基
      金會合約期間所生之一切債權、債務關係」，更無「廢輪胎基金會、達冠公司
      、環新公司間三方面訂立承攬回收處理合約書，將安景公司回收廢輪胎之後，
      所負擔之保管、維護環保及處理廢輪胎後續工作之合約債務，與累積尚未發放
      之回收費保留款債權，全部移轉由承接合約之人承受之約定」。又戊○○○、
      丙○○與廢輪胎基金會雙方於八十年十月十二日所訂之承攬回收處理合約書（
      以下簡稱合約書）第一條明文約定：「乙方（即丙○○、戊○○○）願承接原
      安景廢物處理股份有限公司未完成之回收處理業務。」、第三條「原安景之回
      收點，若無法繼續租用，應負責清除處理完畢，所須之費用，由甲方（即廢輪
      胎基金會）八十年度回收處理數量乘每公斤四點二元所須之費用（即回收費二
      點六元、處理費一點六元），由甲方八十年度回收處理數量乘每公斤四點二元
      之回收處理費；扣除已支付安景之費用及前所付之搬運費；所剩餘之保留未付
      款支付。」、第四條「支付之保留款，須依清除處理後之日期，分期支付至全
      部清除完畢為止。」，復於合約書第二條亦明載：八十年度所有廢輪胎依約每
      公斤應給付二點六元之回收費及一點六元之處理費，然因回收及處理廢輪胎，
      有關回收者所具備之條件，回收堆積場環境維護之要求，及回收後如何處理等
      ，均須符合行政院環境保護署所公告之環境汙染防治措施標準，由於成立之初
      ，人手及經驗均有欠缺，故而特於前揭合約書第六條約定「現階段之回收處理
      ，先暫以 (每公斤)回收費一點五元、處理費零點八元計費，其餘保留等第五
      條之事項全部完成，並經廢輪胎基金會查核後，再予發放。」（見原審卷第七
      十八頁），上開合約係由戊○○○、丙○○與廢輪胎基金會雙方所訂，安景公
      司並未參與，稽其性質，乃戊○○○、丙○○與廢輪胎基金會間有關廢輪胎回
      收處理工作之新的權利義務之約定，而非繼受安景公司與廢輪胎基金會間之原
      權利義務契約關係。此觀安景公司與廢輪胎基金會於八十年九月十七日所簽自
      八十年八月卅一日起停止回收工作之備忘錄第一條約定「現有貯存輪胎，如安
      景公司於八月三十一日以後繼續處理，則按每公斤新台幣零點八元計算」，而
      戊○○○、丙○○與廢輪胎基金會雙方於八十年十月十二日所訂之合約書第三
      條「原安景之回收點，若無法繼續租用，應負責清除處理完畢，所須之費用，
      由甲方（即廢輪胎基金會）八十年度回收處理數量乘每公斤四點二元所須之費
      用（即回收費二點六元、處理費一點六元），由甲方八十年度回收處理數量乘
      每公斤四點二元之回收處理費；扣除已支付安景之費用及前所付之搬運費；所
      剩餘之保留未付款支付。」二者對於現有貯存輪胎處理費給付之計價約定顯然
      不同。準此，被告戊○○○之達冠公司及丙○○之環新公司，陸續完成合約書
      所定之事項，依合約第三條即有向廢輪胎基金會請領保留款之權，其費用自當
      依「由廢輪胎基金會八十年度回收處理數量乘每公斤四點二元所須之費用（即
      回收費二點六元、處理費一點六元），由廢輪胎基金會八十年度回收處理數量
      乘每公斤四點二元之回收處理費，扣除已支付安景之費用及前所付之搬運費，
      所剩餘之保留未付款支付。」之方式計算給付，而非依安景公司與廢輪胎基金
      會原訂合約之約定費用計付。被告等又辯稱：戊○○○、丙○○所開立之四張
      統一發票，係依約為申領八十年度回收處理費云云。然安景公司終止合約關係
      後，戊○○○、丙○○與廢輪胎基金會雙方於八十年十月十二日所訂之承攬回
      收處理合約書第一條固明文約定：「乙方（即丙○○、戊○○○）願承接原安
      景公司未完成之回收處理業務。」、第三條「原安景之回收點，若無法繼續租
      用，應負責清除處理完畢，所須之費用，由甲方（即廢輪胎基金會）八十年度
      回收處理數量乘每公斤四點二元所須之費用（即回收費二點六元、處理費一點
      六元），由甲方八十年度回收處理數量乘每公斤四．二元之回收處理費；扣除
      已支付安景之費用及前所付之搬運費；所剩餘之保留未付款支付。」第四條「
      支付之保留款，須依清除處理後之日期，分期支付至全部清除完畢為止」，有
      該承攬回收處理合約書附卷足憑，而環新公司與冠程企業商行，於八十一年十
      月一日與廢輪胎基金會重新議定之台灣北部地區廢輪胎回收處理合約書、台灣
      南部地區廢輪胎回收處理合約書，非惟無回收處理保留款之約定，亦無承接原
      安景公司未完成之回收處理業務及支付保留款之明文，復有卷附該廢輪胎回收
      處理合約書二份可據。被告等所侵占八十年度回收處理費保留款項下四百萬元
      ，僅憑被告甲○○於八十二年五月二十日簽辦，即由被告丁○○批示「應先行
      發放四百萬元」，未檢附任何有關磅單等簽辦發款之附件資料，亦無依戊○○○、丙○○與廢輪胎基金會雙方於八十年十月十二日所訂之合約書第三條所定
      「由八十年度回收處理數量乘每公斤四點二元所須之費用（即回收費二點六元
      、處理費一點六元），由甲方八十年度回收處理數量乘每公斤四點二元之回收
      處理費，扣除已支付安景之費用及前所付之搬運費，所剩餘之保留未付款支付
      。」之計算式或計算單，業據被告丁○○、甲○○於本院供述在卷。丁○○稱
      ：「被告甲○○請領保留款的只有簽呈，沒有附件，但有計算的明細。」（見
      本院上更(二)卷第三宗第二十三頁）。被告甲○○稱：「請領保留款給被告丁○○的簽呈沒有附件．．．．．．簽呈給被告丁○○，沒有附計算單」等語明確
      （見同上卷第二十四頁），並有該簽辦單附卷可稽。且戊○○○、丙○○如係
      請領該回收保留款，當係逐月陸續完成回收或處理工作，卻未依合約書第四條
      「支付之保留款，須依清除處理後之日期，分期支付至全部清除完畢為止。」
      之規定按月請款，亦違常情。再者，既稱安景公司終止後未完之事項由被告戊○○○、丙○○繼續完成，且已處理完畢，而請領回收處理保留款，自當全部
      發放，而無僅發放四百萬元，再行保留部分款項之必要。被告等所侵占八十年
      度回收處理費保留款項下四百萬元，非廠商（達冠公司及環新公司）實際依約
      請領回收處理費保留款，至為明確。至於證人張碧貴於原審調查時證稱「八十
      年申報之資料為八十年元月至十二月底為止．．．．．．安景終止後未完之事
      項由范姜建豔、丙○○繼續完成，則回收處理費保留金應由他二人領取才對。
      ．．．．上述二人八十二年六月所領之二百萬元即為八十年未付回收處理費中
      七百萬元中之二百萬元」，被問及「回收費何以分二次支付？」，其證稱「據
      我所知是保留款待工作完成才支付」等語（見本院上訴字卷第九十一頁）。所
      證回收處理費保留金應由范姜建豔、丙○○二人領取云云，核與實際領款作業
      有間，所證回收處理費保留金分二次支付云云，亦與被告等所辯已完成原安景
      公司回收點之清理工作互有不符。且其於本院稱：伊僅依廠商發票金額開提款
      單，叫我付我就付，不知廠商實際有無完成工作，我是按照發票製作傳票發款
      的，廠商有沒有做，我並不知道等語（見本院上更(二)卷第三宗第五十三頁），
      又稱：「（問：被告戊○○○、丙○○有無處理廢輪胎？）我不知道。」（見
      本院上更(二)卷第三宗第五十四頁），參諸被告戊○○○於法務部調查局台北市
      調查處調查時供稱：我確實不知道丁○○、甲○○及庚○○向本公司索取發票
      之真正目的（見八十二年度偵字第二一Ｏ八四號卷第八頁正面），雖屬避卸之
      詞，惟正可窺見其非依約之正常程序請領款項，是證人張碧貴所證，屬其個人
      之推測意見，不足為被告等有利之認定。另者，倘回收處理費保留款已符合發
      放條件，達冠公司、環新公司依合約規定，有請領回收費保留款之權，仍應覈
      實檢具合法單據請領之，並由基金會依合約第三條規定計付之，非謂有權請領
      保留款之達冠公司、環新公司，即得出具不實統一發票會計憑證，供廢輪胎基
      金會作為報銷之用。本件四百萬元係由　達冠公司負責人戊○○○及環新公司
      負責人丙○○各開立不實之統一發票，每張銷售金額含稅各一百萬元，共四張
      合計四百萬元，填製不實之會計憑證，交由丁○○、甲○○在其等業務之該基
      金會之帳簿上，以「補八十年度回收處理費之保留金」之名義，矇混登載沖銷
      帳目，再由丁○○囑不知情之會計張碧貴陪同戊○○○及丙○○自廢輪胎基金
      會設在第一銀行松江分行帳戶內，先後共提領四百萬元朋分，已如前述，足見
      該保留款四百萬元之發放，非達冠公司及環新公司依約請領保留款條件之成就
      ，達冠公司及環新公司僅迎合丁○○、甲○○之要索開立不實之統一發票供沖
      銷帳目而遂侵占目的而已。被告戊○○○、丙○○與廢輪胎基金會雙方所訂之
      承攬回收處理合約書日期為八十年十月十二日，而環新公司與冠程企業商行與
      廢輪胎基金會重新議定之「台灣北部地區廢輪胎回收處理合約書」、「台灣南
      部地區廢輪胎回收處理合約書」日期為八十一年十月一日，有合約書在卷足稽
      ，則後約成立後，前約應已失效。而環新公司與冠程企業商行於八十一年十月
      一日與廢輪胎基金會重新議定之「台灣北部地區廢輪胎回收處理合約書」、「
      台灣南部地區廢輪胎回收處理合約書」，非惟無回收處理保留款之約定，亦無
      上開承接原安景公司未完成之回收處理業務及支付保留款之明文，而依被告等
      所辯：提供廢輪胎供陸軍○四九四部隊修建靶場，至八十一年底始搬運完畢，
      並於八十二年初辦妥場地清理乾淨及清毒手續等語，其時間顯在環新公司與冠
      程企業商行於八十一年十月一日與廢輪胎基金會重新議定廢輪胎回收處理合約
      書之後，則被告准許將八十年度回收處理費保留款項下四百萬元發放予環新公
      司及達冠公司，亦失所據。何況被告丙○○於法務部調查局台北市調查處調查
      時供稱：環新公司回收之廢輪胎沒有提供給國軍作為掩體使用，係由南部地區
      的達冠公司辦理（見八十二年度偵字第二一Ｏ八四號卷第十頁正面），於偵查
      中亦供稱：北部沒有回收廢輪胎交軍方等語（見八十二年度偵字第一六四三三
      號卷第十四頁），另被告丁○○亦於八十二年九月十六日所提答辯補充理由暨
      聲請調查證據狀中供稱：「因駐地嘉義中莊之陸車○四九四部隊於八十年十二
      月六日以（八十）宅愛字第五一四０號函請本基金會贈予六十萬個廢輪胎以提
      供該部隊整建靶場使用：：乃通知嘉義廠商達冠，即戊○○○將剛回收尚未運
      回堆積場之廢胎原車逕行運交軍方使用」等語（見八十二年度偵字第一六四三
      三號卷第四十四頁背面、第四十五頁）。則北部之環新公司並未參與，核與嗣
      後所稱由二家公司將廢輪胎運交軍方使用，前後兩歧，其等僅屬假借廠商請領
      回收處理費保留款之名目而行朋分侵占之實，益臻明顯。證人即安景公司負責
      人黃世賢雖稱：「（後來合約）交給戊○○○、丙○○處理」、「（回收保留
      款）應該給我們後續處理的公司領取，我們公司已放棄保留款之權利，由後續
      接手之人領，後續之工作處理完，應該由他們領保留款」云云，與上揭終止契
      約備忘錄內容及實際情形不符，而難以採信。
（九）被告等另辯稱：本件達冠公司及環新公司所設置於台中縣石岡堆置廠及屏東縣
      萬丹堆置廠，二堆置場所有廢輪胎，均已清除處理完畢，提出台中縣石岡鄉公
      所八十六年六月二十六日八六中石鄉民字第六二四七號復環保置函、八十六年
      七月二日八六中石鄉民字第六三五四號復本院及環保署函，處理之經過另有嘉
      義縣環境保護局八十年十一月二十九日嘉環三字第四三五三號復廢輪胎基金會
      函及陸軍四九四部隊八十年十二月六日（八○）宅愛字第五一四○號函與照片
      四張，得依約合法請領合約中保留款之金額云云。惟被告等所辯完成原安景公
      司回收點之清理工作，係將原安景公司回收之廢輪胎運載到嘉義陸軍○四九四
      部隊供修建靶場防彈邊坡並已處理完成，為其依據。縱被告戊○○○、丙○○
      、達冠、環新公司完成原安景公司回收點之清理工作，僅能依八十年十月十二
      日所訂「承攬回收處理合約書」第三條「原安景之回收點，若無法繼續租用，
      應負責清除處理完畢，所須之費用，由甲方（即廢輪胎基金會）八十年度回收
      處理數量乘每公斤四點二元所須之費用（即回收費二點六元、處理費一點六元
      ），由甲方八十年度回收處理數量乘每公斤四點二元之回收處理費，扣除已支
      付安景之費用及前所付之搬運費，所剩餘之保留未付款支付。」、第四條「支
      付之保留款，須依清除處理後之日期，分期支付至全部清除完畢為止。」之規
      定請領回收處理保留款，不得同時再依回收處理數量按月請領回收處理費（非
      回收處理保留款會計科目），此觀上開契約條文約定自明。至證人即廢輪胎基
      金會會計張碧貴於法務部調查局台北市調查處證稱：扣押物編號３３、３５兩
      本總帳中之回收處理費，係廠商憑發票向基金會請所支出之費用，其中八十年
      度總計五百八十二萬五千零三元（七十九年度之回收處理費已併入八十一年度
      中），八十一年度總計七百十九萬四千一百零六元（見八十二年度偵字第二一
      零八四號卷第四頁背面），於本院中稱：「被告戊○○○、丙○○有按月領款
      」（見本院上更(二)卷第二宗第五十二頁、第五十三頁）。被告戊○○○於法務
      部調查局台北市調查處調查時供稱：回收廢輪胎之回收費，於八十一年十月正
      式與基金會簽約前，係以每公斤一點五元計算，因將廢輪胎交付軍中使用，故
      基金會另支付本公司將廢輪胎給軍中使用之處理費每公斤零點八元，請款款時
      均將回收費及處理費分別計算（見八十二年度偵字第二一Ｏ八四號卷第八頁正
      、背面）；於偵查中稱：每月向基金會領取回收處理費一次，每次均領上個月
      之費用（見八十三年度偵字第一七三Ｏ二號卷第二十三頁背面）；於本院稱：
      「（問：簽約後每月可請款多少錢？須提出可單據請款？）須提出磅單、發票
      ，公司每月約可領八十萬元到一百萬元左右。」（見本院上更(二)卷第二宗第二
      一○頁）、「因公司未成立之前有請款，是用貨運行的發票，用個人名義請款
      ，因有合約在先公司還沒有成立，所以他們就接受，他們月初請領上個月的回
      收處理費。」（見本院上更(二)卷第二宗第二一一頁）、「我以前是安景公司的
      下游廠商，我沒有成立公司之前，是用冠程企業商行按月請款，從八十年五月
      開始，但從在八十二年才有磅單，數量沒有固定，一月大概有回收費四、五十
      萬元左右，每月都有請回收費。」（見本院上更(二)卷第二宗第二○九頁）、「
      我是安景公司的下游廠商，我們是每個月請款，拿磅單，總幹事會到現場看，
      才准予領款。我們有處理石岡場的磅單。」（見本院上更(二)卷第二宗第一四二
      頁）。被告丁○○於本院中稱：「八十二年五月以前，被告戊○○○、丙○○
      、達冠、環新公司有請款過，每月都有開立發票，上個月做，每月五號請款，
      須檢附磅單、發票、工作證明資料請款，工作證明是載多少輪胎由業主蓋章證
      明數量。」（見本院上更(二)卷第二宗第二○六頁）。被告甲○○於本院陳稱：
      「四百萬是八十二年五月請款的，達冠、環新公司，上個月回收的，每月五日
      付款，我是兼差的，有按月付款，請款有檢附磅單（有車號、地點、重量）及
      軍方指揮官蓋的章證明單資料請款。」（見本院上更(二)卷第二宗第二○八頁）
      。可見戊○○○與丙○○將原安景公司回收之廢輪胎，運載到嘉義陸軍○四九
      四部隊供修建靶場防彈邊坡，均已檢附磅單及軍方指揮官蓋章之證明單資料按
      月向基金會請領款項至明。被告丁○○於八十二年八月三十日所提答辯暨聲請
      調查證據狀、同年九月十六日所提答辯補充理由暨聲請調查證據狀，供承：扣
      案之磅單中，有部分廢輪胎磅單時間、車號與重量均相同，惟磅單號碼不同，
      係因軍方向基金會申請使用廢輪胎建靶場，經基金會獲環保署許可後，乃同意
      提供軍方使用，乃通知上開廠商，逕行回收廢輪胎運交軍方使用．．．．．．
      依合約規定回收部分可申報每公斤二點六元（基金會保留一點一元），部分每
      公斤申報一點六元（基金會保留零點八元），故廠商乃以相同時間、車號與重
      量之磅單各一張，個別向基金會申報，依其重量，每公斤可分別向本基金會請
      領一點五元之回收費及零點八元之處理費（見八十二年度偵字第一六四三三號
      卷第二十八頁背面、第二十九頁、第四十四頁背面、第四十五頁）。參諸扣案
      之磅單，供應國軍部隊掩體設施使用部分，重複回收磅單有八十一年一月計十
      一萬五千零五公斤，二月計十萬六千四十公斤，三月計十三萬二千二百五十公
      斤，四月計十二萬一千一百四十公斤，五月計十萬二千二百七十公斤，六月計
      十二萬三千九百二十公斤，七月計十三萬零二百五十公斤，合計八十三萬零九
      百二十公斤，有該重複回收磅單明細表及磅單可據（見台北市調處卷第三十三
      頁至第三十五頁、八十二年度偵字第二一０八四號卷第二十五頁至第二十八頁
      ，重複回收磅單外放）。被告戊○○○與丙○○將原安景公司回收點堆置之廢
      輪胎供應國軍部隊掩體設施使用，每月已由廢輪胎基金會在非保留款經費項下
      按回收處理重量給付回收處理費，如再以請領回收費之相同磅單（僅編號不同
      ）請領八十年度回收處理費保留款，顯屬重複請款，亦與八十年十月十二日所
      訂承攬回收處理合約書第三條請款約定不符，無非係以補八十年度回收處理費
      之保留金之名義，矇混登載沖銷帳目而達侵占款項之手段而已。
（十）被告等另辯稱：交付丁○○之一百四十四萬元，庚○○、甲○○之一百零八萬
      元，均係向戊○○○、丙○○之私人借款云云。惟被告丁○○於本院稱：「一
      百四十四萬元是廠商交給我的，是在領錢之前，我向被告戊○○○、被告丙○○電話提起借錢的事，我要借二百萬元，扣掉利息拿到一百四十四萬元，我在
      電話中向被告戊○○○提起因被告甲○○買房子需要週轉及我進口物品亦需要
      錢週轉，他們二人各借二百萬元，利息是當面拿錢講的，利息三個月百分之五
      ，要借六個月，我電話向被告戊○○○、丙○○講之後，他們約二、三天後才
      把錢交給我，我要借一百六十萬元扣掉半年百分之五利息，先扣掉十六萬元利
      息，所以是一百四十四萬元」云云（見本院上更(二)卷第二宗第一三九頁、第一
      四○頁）。惟查：被告戊○○○於本院稱：「（領款後）並一起回來基金會，
      丁○○說有需要借錢，我二百萬元就借給他．．．．．．」、「被告丁○○是
      當面向我借的」；被告丁○○說當天要借錢，我當天領到錢就借給他」，後改
      稱：「從被告丁○○說要借錢，到錢借給他，約有一個月時間」云云（見本院
      上更(二)卷第二宗第一四一頁、第一四二頁）。被告丙○○於本院稱：「我也一
      樣將二百萬元領回來後，就借給丁○○」云云。是被告丁○○借款之意思表示
      究係在領款之前以電話為之，抑或在領款之後，始當面為之，均完全不符。被
      告甲○○於本院稱：「我表示向被告丁○○借一百二十萬元的，我沒有表示要
      向被告戊○○○、丙○○借錢。被告丁○○開支票給我的，扣掉利息我拿到一
      百零八萬元，當時沒有提到利息多少，因我買房子缺錢，我表示要借錢後，過
      五、六個月，被告丁○○才把錢借給我的」云云（見本院上更(二)卷第二宗第一
      四二頁）。被告庚○○於本院稱：「被告戊○○○、丙○○領出來的錢，是借
      給被告丁○○，我是要向被告丁○○借錢，我不是要向被告戊○○○、丙○○
      借錢。我借錢，是用電話跟被告丁○○借的，說月底要交貨款，被告丁○○也
      說他手頭不方便，我講要借錢，到被告丁○○借錢給我，約二個星期才交給我
      ，錢是在被告丁○○的中華輪胎公司交給我的，我借一百二十萬元，扣掉利息
      十二萬元後，交給我一百零八萬元，借六個月」云云（見本院上更(二)卷第二宗
      第一四三頁、第二一一頁）。被告丁○○於本院稱：「他們（指被告戊○○○
      、丙○○）帶二百萬元要借我，被告庚○○、被告甲○○也是同一天來借錢，
      我到我中華輪胎公司拿的，被告戊○○○、丙○○都有到我公司，被告庚○○
      、甲○○後來也有到我公司，我知道被告戊○○○、丙○○他們二人各帶二百
      萬元，被告甲○○也要借一百多萬元，至於被告庚○○也是最近二天才說要借
      錢的，也是電話講的，被告庚○○本來要調錢週轉，被告庚○○知道被告甲○○要借錢，所以被告庚○○也借一百二十萬元」、「被告庚○○也是最近二天
      才說要借錢的，也是電話講的，被告庚○○本來要調錢週轉，被告庚○○知道
      被告甲○○要借錢，所以被告庚○○也借一百二十萬元」云云（見本院上更(二)
      卷第二宗第一三九頁、第一四○頁）。由被告甲○○、庚○○所述，係被告丁○○出面向被告戊○○○、丙○○借款四百萬元（實際借得三百六十萬元），
      伊等再各向被告丁○○借款一百二十萬元，於六個月後或二星期後才收到錢，
      並非直接向被告戊○○○、丙○○借錢。與丁○○所述甲○○、庚○○當時即
      由戊○○○、丙○○借款完全不符。且依丁○○所述，被告甲○○、庚○○取
      得借款之時間在其借得四百萬元後之五、六個月，或二星期後，其所借得之一
      百二十萬元（實際借得一百零八萬元），借期應不足一個月，為何卻仍扣取六
      個月之利息十二萬元？所辯私人借貸關係，顯非事實。
（十一）至被告等所辯於法務部調查局臺北市調查處之自白，非出於自由意思云云。按
      筆錄固應據實記載，惟筆錄之制作未必逐字記錄，若與本案事實之呈現無甚妨
      害者，縱擇其與本案事實相關者而為記錄，並無礙於筆錄之正確性，即難指為
      重大瑕疵。證人即法務部調查局臺北市調查處調查員康宗勳於本院調查中證稱
      ：「（問：製作筆錄，都是依被告的自由意識陳述記載？有無刑求？）被告的
      筆錄都是依被告的自由意識陳述記載，沒有刑求，我們辦案是依證物、卷證而
      來，訊問只是本案的一部分。」等語（見本院上更(二)卷第二宗第一三八頁）。
      調查員己○○、乙○○亦為相同之證述（見本院更(三)卷九十二年八月十二日訊
      問筆錄）。被告丁○○於台北市調查處接受調查時，有其委任之陳清榮律師在
      場，所製作筆錄均由調查人員交付閱覽，並提示扣押物品，詢問記載是否屬實
      ，足見其陳述均出自其自由意思所為，被告丁○○於本院翻異稱：「本來我不
      同意簽字的，因調查站的人員說要收押我太太，當時時間很晚，凌晨二、三點
      了，我想先簽字出去，再想辦法。」，另稱其「遭長時間訊問，身心俱疲」、
      「意識亦非處正常」云云，惟其陳述過程均出自其自由意思，且在法定之時間
      內訊問，其主觀感覺疲勞、心想先簽字出去再說，均不能認係出於不正之方法
      而認其筆錄違法。被告庚○○於本院稱：我有寫自白書，因我有向被告丁○○
      借錢，在調查站調查員有拿被告丁○○的筆錄給我看，說被告丁○○已經承認
      ，說我不招的話，就不讓我回去，因隔天我兒子要高中聯考，我怕不能回去，
      會影響我兒子，我就依調查局要的意思寫，我寫的自白書，調查局沒有更改，
      當時寫自白書時，調查局的人也有在旁邊看云云。另被告甲○○於本院中亦稱
      ：我也有寫自白書，有去二次，第一次是早上十點多到晚上八、九多點多回來
      ，第二次是早上八點多到下午四點多才讓我回去，我有提出辯解，在調查站有
      拿被告丁○○的筆錄給我看，說被告丁○○已承認，也要我照寫自白書云云（
      見本院上更(二)卷第二宗第一三九頁）。惟證人即法務部調查局臺北市調查處調
      查員康宗勳、己○○、林永明於本院證陳：筆錄都是依被告的自由意識陳述記
      載，沒有刑求，我們辦案是依證物、卷證而來，訊問只是本案的一部分等語，
      已如前述，且經本院勘驗被告接受訊問之錄影帶，並無調查局人員脅迫之詞。
      至調查局人員拿其他被告丁○○自白筆錄給其餘被告閱覽，不過是提示其他被
      告所陳述，加以質疑，難認係以詐欺方法訊問被告。本件被告於法務部調查局
      台北市調查處之筆錄，既經其等陳述，經閱覽無訛後，親自簽名，並無違反被
      告自由意思，而認無證據能力。
（十二）綜上所述，被告等所辯，為嗣後翻異卸責之詞，不足採信。其等罪證明確，犯
　　　行均堪認定，應予依法論科。
三、核被告等五人所為，均係犯刑法第三百三十六條第一項侵占公益持有物罪、第二
    百十六條、第二百十五條行使業務登載不實文書罪及行為時商業會計法第六十六
    條第一款填製不實會計憑證罪。被告等登載不實業務文書之低度行為，應為行使
    之高度行為所吸收，不另論罪。公訴意旨漏未論及行使部分，惟與起訴有罪部分
    具有裁判上一罪關係，法院自得併予審理。被告等五人，有犯意之聯絡及行為之
    分擔，皆為共同正犯。其中違反商業會計法部分，被告丁○○、甲○○、庚○○
    等無身分之人與有身分之戊○○○、丙○○共同犯罪；業務登載不實部分，無身
    分之戊○○○、丙○○、庚○○與有業務身分之丁○○、甲○○共同犯罪；侵占
    部分，無身分之被告戊○○○、丙○○、庚○○與有身分之被告丁○○、甲○○
    共同犯罪，依刑法第三十一條第一項之規定，均應論以共犯論。被告等利用不知
    情之會計張碧真開立取款條，陪同戊○○○、范瑞興領出該款項，為間接正犯。
    被告犯罪後，商業會計法部分，於八十四年五月十九日修正公布，比較結果，以
    行為時商業會計法對被告等有利，依刑法第二條第一項但書規定，仍應適用行為
    時之舊法。被告等所犯上開各罪，有方法與結果之牽連關係，應從較重之公益侵
    占罪處斷。
四、原審對被告等有罪科刑之判決，固非無見，惟查：(一)原判決就被告戊○○○、丙○○、庚○○關於業務登載不實部分，就被告王忠雄、甲○○、庚○○違反商業
    會計法部分，未適用刑法第三十一條第一項，認被告戊○○○、丙○○就公益侵
    占部分為幫助犯，尚有未合。檢察官上訴意旨，指被告丁○○另涉有侵占犯行，
    與本件為裁判上同一案件，原審未一併審判，雖無理由（詳後理由五所述），被
    告等上訴意旨，否認犯罪，亦無理由，惟原判決既有可議，自屬無可維持，應由
    本院將原判決予以撤銷改判。爰審酌被告丁○○係廢輪胎基金會董事長，主導本
    件犯行，情節最重，庚○○為前任總幹事，甲○○原任副總幹事，八十二年一月
    起接任總幹事，違反基金會設立宗旨，夥同董事長侵占公益款項，情節非輕。被
    告戊○○○、丙○○為回收處理廢輪胎廠商，聽命於丁○○提供不實統一發票為
    憑證，向該基金會提領款項以遂侵占目的，除以獲補貼開立發票稅金名義及吃喝
    基金外，另無所得，情節較輕，及其等犯罪之動機、目的、手段、所生危害、所
    得利益、犯後態度等一切情狀，各量處如主文第二至第四項所示之刑。又被告丙○○前未曾受有期徒刑以上刑之宣告，有台灣高等法院檢察署刑案紀錄簡覆表在
    卷可稽，其為廠商為商機不得已聽命於丁○○等，經此教訓，當知惕勵而無再犯
    之虞，本院因認其所宣告之刑，以暫不執行為適當，併予諭知緩刑三年，以啟自
    新。至被告戊○○○另涉貪污治罪條例案，經台灣高等法院台南分院以八十五年
    上更(四)字第二六九號判處有期徒刑二年十月，褫奪公權三年，現尚在審理中，不
    宜宣告緩刑，併予敘明。
五、不能併辦應退回部分：
（一）台灣台北地方法院檢察署檢察官八十三年度偵字第一七三○二號移送併辦意旨
      略以：被告丁○○基於概括之犯意，於八十二年三、四月間，與其妻洪鄭淑雲
      共同侵占廢輪胎基金會之款項計一百二十七萬九千六百九十八元，涉有連續侵
      占之犯嫌。惟按犯罪事實應依證據認定之，無證據不得認定犯罪事實，刑事訴
      訟法第一百五十四條第二項定有明文。訊之被告丁○○，堅決否認有此部分犯
      行，辯稱前開款項係為承包回收廠商保管之保留款，隨後已發還承包廠商等語
      。檢察官認被告丁○○有此部分侵占罪嫌，係以承包回收處理廢輪胎廠商戊○○○、丙○○於法務部調查局法務部調查局台北市調查處陳述：「回收費單價
      差額零點六元部分，廢輪胎基金會將不會再支付給我們」等語，以及處理場地
      及設備係處理費範圍與回收費無關等為據。
（二）然查：
  １、廢輪胎基金會於八十年十月十二日與丙○○、戊○○○簽訂之承攬回收處理合
      約書，其中第五條明載：「乙方（即承包廠商）除應負責原回收點之回收處理
      清除責任外，應加強巿面之回收，以達環保署要求之回收率，並應於一年內設
      立符合環保署要求之新場地，增加車輛及申請新公司，以便與甲方重訂新契約
      。」第六條訂明：「現階段之回收處理，先暫以回收費一點五元、處理費零．
      八元計算，其餘保留款等第五條的事項全部完成並經本會查核後，再予發款」
      ，有該合約書附卷可稽。依合約規定，基金會原即得保留每公斤回收費一點一
      元、處理費零點八元（雙方係以每公斤回收費二點六元、處理費一點六元計付
      ）。是被告丁○○於原審法院審理洪鄭淑雲侵占案所證：須先查看廠商之處理
      場地及設備是否符合規定後，始補發等語，即非無據。而依前述約定，場地處
      理係保留費之範圍，與處理費無關。
  ２、廢輪胎基金會於八十一年十月一日分別與戊○○○、丙○○所訂定之回收處理
      合約書草約，其中第四條將回收條件即回收場所應如何設置、消毒詳予記載，
      該草約中，雖未如雙方於八十年十月十二日簽訂之合約有保留款之約定，然雙
      方既對堆置回收廢輪胎之場所有所約定，廢輪胎基金會於檢視該場所是否合爭
      環保要求前，暫時保留每公斤零點六元之款項，俟檢視通過後，補行發放，應
      無不合，此由丙○○及戊○○○迭於偵審中一再陳述：「是看完場地後，丁○○即發保留款」可資證明。至丙○○、戊○○○固於台北市調處時陳稱：「回
      收費差額零點六元部分，聯合基金會將不會再支付給我們」。惟其等於法院審
      理時一再指稱該筆錄與其等陳述不符。戊○○○陳稱：「我沒有說不會發還，
      是言需待處理後，才發還，當時因已訊問很久，又屆中午，筆錄記載後，我看
      得很快，我記得有說檢查場地後，才會發還保留款」。丙○○謂：「我未說差
      額零點六元廢輪胎基金會不會退還給我」（見原審法院八十四年四月十九日訊
      問筆錄）。經原審法院函台北市調處調取彼等二人接受訊問之錄影帶，當庭勘
      驗結果發現，戊○○○於八十二年七月十四日接受訊問時，在九時卅七分，調
      查員曾訊以：「每個月基金會會派人來看，若回收數量檢驗夠的話，零點六元
      就發還，若不夠，即不發還﹖」戊○○○答以：「是」：另九時四十一分范姜
      建亦言：回收檢驗結果，數量夠即發還零點六元」，但此二段訊問均未載入
      筆錄。由上述勘驗結果，足證丙○○及戊○○○二人之調查筆錄，確有重大瑕
      疵，應不得採為被告不利認定之依據。
  ３、戊○○○經營之達冠公司（改組前為冠程企業商行），業於八十二年七月二十
      九日向廢輪胎基金會領取前述每公斤零點六元之保留款，計七十七萬零六百四
      十元之差額，此有該基金會開立之憑證附卷可稽。綜合上述，前開保留款既係
      依照合約書之約定，被告暫為保管後復即行發還予廠商，自無侵占之可言。其
      妻洪鄭淑雲部分，亦經原審法院八十三年度訴字第二五六六號判決無罪在案，
      有該判決在卷可資參佐。此部分不能證明被告丁○○犯罪，自與前揭有罪部分
      無裁判上一罪關係，應退請移案檢察官依法處理，附此說明。
六、據上論斷，應依刑事訴訟法第三百六十九條第一項前段、第三百六十四條、第二
    百九十九第一項前段、行為時商業會計法第六十六條第一款、刑法第十一條前段
    、第二條第一項但書、第二十八條、第三百三十六條第一項、第二百十六條、第
    二百十五條、第五十五條、第三十一條第一項、第七十四條第一款、罰金罰鍰提
    高標準條例第一條前段，判決如主文。
本案經檢察官柯麗鈴到庭執行職務。
中　　　華　　　民　　　國　　九十三　　年　　　一　　　月　　　六　　　日
                            臺灣高等法院刑事第五庭
                                審判長法  官　曾　德　水
                                      法  官　楊　貴　雄
                                      法  官　趙　功　恆
右正本證明與原本無異。
如不服本判決，應於收受送達後十日內向本院提出上訴書狀，其未敘述上訴之理由者
並得於提起上訴後十日內向本院補提理由書（均須按他造當事人之人數附繕本）。
                                      書記官　孫　佩　琳
中　　　華　　　民　　　國　　九十三　　年　　　一　　　月　　　九　　　日
附錄：本案論罪科刑法條全文
刑法第三百三十六條第一項
對於公務上或因公益所持有之物，犯前條第一項之罪者，處一年以上七年以下有期徒
刑，得併科五千元以下罰金。
刑法第二百十六條
行使第二百十條至第二百十五條之文書者，依偽造、變造文書或登載不實事項或使登
載不實事項之規定處斷。
刑法第二百十五條
從事業務之人，明知為不實之事項，而登載於其業務上作成之文書，足以生損害於公
眾或他人者，處三年以下有期徒刑、拘役或五百元以下罰金。
行為時商業會計法第六十六條第一款
商業負責人，主辦及經辦會計人員，有左列各款情事之一者，處五年以下有期徒刑拘
役或一萬元以下罰金：
一、以明知為不實之事項而填製會計憑證或記入帳冊者。
